【裁判字號】    89,上易,1136
【裁判日期】    890424
【裁判案由】    詐欺
【裁判全文】
臺灣高等法院刑事判決                          八十九年度上易字第一一三六號
    上  訴  人  臺灣桃園地方法院檢察署檢察官
    被      告  乙○○
右上訴人因被告詐欺案件，不服臺灣桃園地方法院八十八年度易緝字第二一八號，中
華民國八十九年一月二十一日第一審判決（起訴案號為臺灣桃園地方法院檢察署八十
七年度偵字第三二七二號），提起上訴，本院判決如左：
        主  文
原判決撤銷。
乙○○以詐術得財產上不法之利益，處罰金壹萬元，如易服勞役以參佰元折算壹日。
        事  實
一、乙○○於民國八十六年四月二十七日左右，意圖為自己不法之利益，刻意隱瞞資
    力不佳之事實，藉以向臺灣丙○○○國際股份有限公司（下稱丙○○○公司）施
    用詐術，而申請丙○○○卡，致使丙○○○公司因此陷於錯誤，同意發給信用卡
    ，並於八十六年五月二十六日左右，將不限額度之丙○○○卡寄發給乙○○，雙
    方並約定：「持卡人得持該卡至丙○○○公司之特約商店簽帳消費，由丙○○○
    公司暫先墊付款項後，再依消費明細計算所應繳納之費用，按月寄送月結單通知
    持卡人，由持卡人依所規定之日期付款」，因此乙○○取得以預先消費之不法利
    益，隨即利用因信用卡而得之預先消費便利，分別於以下之時地違約借款或擅自
    消費，而取得以下之具體財產利益：
  １、八十六年五月二十八日前往丙○○○公司特約商店真便宜商行，以「假消費真
      借款」之方式，刷卡簽帳新台幣（下同）四萬八千元，而實拿四萬元。
  ２、同日又在大象興業有限公司刷卡簽帳消費一萬零二百九十六元。
  ３、八十六年五月二十九日在永航旅行社有限公司，又以「假消費真借款」之方式
      ，刷卡簽帳借款四萬八千六百元。
二、事後丙○○○公司依約如數代為暫付款項予上開特約商店，而向乙○○索償，但
    屢經催討均無結果，丙○○○公司始知受騙。
三、案經告訴人丙○○○公司訴由臺灣桃園地方法院檢察署檢察官偵查起訴。
        理  由
一、認定犯罪事實所憑之證據及其認定理由：
  １、右揭犯罪事實業據告訴代理人林君暉、甲○○指訴甚詳，並有卷附之丙○○○
      卡會員申請表、合約書、月結單、扣繳憑單、刷卡單據及催討債務進度之書面
      報告等書據可資佐證。且被告對於本件有關其聲請信用卡及持以借款及消費等
      客觀之事實亦均自認不諱，事證已甚明確。
  ２、雖然被告就主觀犯意部分，否認其內心有詐騙丙○○○公司之故意，而辯稱：
    (1)、其申請取得丙○○○卡後，因子女就學之問題，而將戶籍從桃園縣八德市遷
        出，並未收到丙○○○公司之月結單，其並非蓄意詐欺。
    (2)、又提出戶籍謄本一紙為證，證明其確係於八十六年六月十二日遷出桃園縣八
        德市○○里○○○鄰○○路九十三巷五十六弄一之二號之戶籍地，主張其因
        搬遷而未收到月結單。
    (3)、並主張其事後已與告訴人丙○○○公司達成和解，給付所有之代墊款，和解
        書中註稱被告確實係因子女就學因素而遷移戶籍等語，而提出和解書一紙附
        卷為證。
  ３、惟查：
    (1)、被告申請信用卡時，填載之月結單寄送地與其戶籍地不同，且戶籍地欄位是
        填其台東老家之住址，而非「桃園縣八德市○○里○○○鄰○○路九十三巷
        五十六弄一之二號」，其上又填載有連絡人其姐邵玉芳之電話。
    (2)、而由告訴人提出催討債務進度書面報告上之記載觀之，被告應該知道告訴人
        有向其催討債務（告訴人有聯絡上邵玉芳及其父，而被告不可能二年內從不
        與家人聯絡）。
    (3)、另外從被告取得信用卡後，三次刷卡行為中，居然有二次是以「假消費真借
        款」之方式，拿信用卡去借款，從其如此嚴重違約使用之客觀事實觀之，更
        可明顯表徵其內心自始即有詐騙之故意。
    (4)、至於事後和解之說詞，不能據為判斷自始其有無詐騙故意之適切證據。
  ４、是以被告所辯各節顯不足採，其犯行洵堪認定。
二、被告所犯罪名及其刑之酌科：
  １、核被告所為係犯刑法第三百三十九條第二項之詐欺得利罪。
    (1)、公訴意旨雖謂：被告以上作為應構成三次詐欺得利犯行，而成立連續犯。
    (2)、但本院本於以下之法律意見，認為本案被告所為僅構成單純之一罪，爰在此
        述明之：
      、按不論詐欺取財罪或詐欺得利罪，其構成要件均以：
        I、行為人有詐術行為之實施。
        II、相對人因詐術行為之實施而陷於錯誤。
        III、陷於錯誤之人，因此而為財產上之處分行為（陷於錯誤之人與處分財產
            之人必須為同一人）。
        Ⅳ、陷於錯誤而處分財產之結果（此處所言之財產處分行為，當然包括授與
            具有變價機能之經濟信用）導致：
          ａ、處分財產之人或第三人受有損害。
          ｂ、施用詐術之人或第三人受有利益。
      、而詐欺犯罪行為次數之認定，亦是以詐術行為之次數為準，因此：
        I、施用一次詐術，為陷於錯誤之人因此為多次之財產處分行為，仍只成立
            單純之一罪。
        II、另外刑法上之詐欺犯罪應與民法上之契約行為有所區別，因此即使基於
            單一之契約基礎而有多次之給付行為時，詐欺行為之判斷，還是針對每
            一次給付時，給付人在作成給付之決定，有無再次受到詐騙為準。
        III、又詐欺罪為即成犯，所以沒有「繼續犯」概念適用之餘地。
      、而在本案中，因為被告施用詐術之行為，讓告訴人丙○○○公司陷於錯誤
          ，發給其信用卡，並因此而授與其預先消費之經濟信用，此時詐欺犯行已
          屬既遂。
      、至於被告在取得「預先消費之經濟信用」後，濫用其信用，已屬處分「不
          法利得」層次之問題，應屬不罰之後行為。
      、何況從被害人是否在「再次陷於錯誤」之觀點而言，一旦丙○○○公司授
          與被告經濟信用之後，被告在其特約商號所為之消費行為，丙○○○公司
      身為「發卡銀行」，基於與「收單銀行」間之契約，其完全不能拒絕消費
          款之支付，也不可能再就每筆消費逐一審查被告之信用度，自然沒有「陷
          於錯誤」而核淮付款之情形。
      、所以本院認為被告以上之作為僅構成單純之一罪，且犯罪時間為八十六年
          四月二十七日左右，而其事後之消費或借款行為，僅能算是「將不法利進
          一步得予以具體化」之作為而已，因為沒有新詐術行為之實施，不另外構
          成犯罪。
  ２、爰審酌被告之素行及其犯罪動機、所生危害、犯後態度等一切情狀，量處如主
      文所示之刑，並諭知易服勞役之折算標準。
三、撤銷改判之理由：
    綜上所述，本件被告犯有詐欺取財罪，罪證明確，原審未予詳查，遽行為無罪之
    諭知，上訴意旨憑此指摘原判決不當，經核為有理由，應由本院將原判決撤銷，
    改諭知有罪科刑之諭知，以期適法。
據上論斷，應依刑事訴訟法第三百六十九條第一項前段、第三百六十四條、第二百九
十九條第一項前段，刑法第三百三十九條第二項、第四十二條第二項，判決如主文。
本案經檢察官張啟彬到庭執行職務。
中    華    民    國    八十九    年      四        月      廿四  日
                          臺灣高等法院刑事第二十四庭
                                審判長法  官  陳  貽  男
                                      法  官  聶  齊  桓
                                      法  官  帥  嘉  寶
右正本證明與原本無異。
不得上訴。
                                      書記官  劉  貞  達
中    華    民    國    八十九    年      四        月      廿九        日
附錄：本案論罪科刑法條全文
刑法第三百三十九條第二項
以前項方法得財產上不法之利益或使第三人得之者亦同。


司法院資訊處製作；財團法人民間司法改革基金會備份。
